ACORDAO-COMPLETO-2537737

ACÓRDÃO 3719/2022 ATA 23/2022 - PRIMEIRA CÂMARA

VISTOS, relatados e discutidos estes autos de aposentadoria, os Ministros do Tribunal de Contas da União, reunidos em Sessão da 1ª Câmara, ante as razões expostas pelo Relator, e com fundamento nos arts. 1º, inciso V, e 39, inciso II, ambos da Lei 8.443, de 16 de julho de 1992 c/c o art. 259, inciso II, do Regimento Interno desta Corte de Contas, ACORDAM em:
9.1. considerar ilegal o ato constante da peça 3, relativo à aposentadoria de Simone Gonçalves de Lima, negando-lhe o respectivo registro, nos termos do art. 260, § 1º, do Regimento Interno desta Corte de Contas; 
9.2. dispensar a devolução dos valores indevidamente recebidos de boa-fé até a data da ciência desta deliberação, com base na Súmula 106 desta Corte de Contas; 
9.3. determinar ao órgão de origem que:
9.3.1. uma vez desconstituída a ação judicial que assegura, presentemente, o pagamento da rubrica judicial ora impugnada, adote as medidas administrativas necessárias à regularização do seu pagamento, promovendo, ainda, a reposição ao erário dos valores indevidamente percebidos, nos termos do art. 46 da Lei 8.112/1990, com a redação dada pela Medida Provisória 2.225-45/2001, caso a decisão judicial definitiva não venha a dispor de modo contrário; 
9.3.2. encaminhe a esta Corte de Contas, no prazo de trinta dias, comprovante da data de ciência do interessado, nos termos do art. 4º, § 3º, da Resolução TCU 170/2004;
9.4. dar ciência desta deliberação à interessada e à Fundação Universidade Brasília/FUB.

Pessoal. Atos de Aposentadoria da unidade emissora Fundação Universidade de Brasília

Primeira Câmara

Fundação Universidade Federal de Brasília/FUB.

3. Interessada: Simone Gonçalves de Lima, CPF XXX.389.241-XX.

13.1. Ministros presentes: Vital do Rêgo (na Presidência), Walton Alencar Rodrigues, Benjamin Zymler e Jorge Oliveira.
13.2. Ministro-Substituto presente: Augusto Sherman Cavalcanti (Relator).

AUGUSTO SHERMAN

Cuidam os presentes autos da aposentadoria de Simone Gonçalves de Lima, ex-servidora da Fundação Universidade de Brasília - FUB, conforme os termos constantes da peça 3, cujo ato foi encaminhado ao Tribunal por intermédio do sistema Sisac, na sistemática definida na IN 78/2018, com parecer do órgão de Controle Interno pela legalidade. 
2.	A unidade técnica, ao analisar os fundamentos legais da concessão e as informações prestadas pelo órgão do controle interno, lavrou a instrução vista à peça 5, adiante parcialmente transcrita, com eventuais ajustes de forma:
" (...) 
EXAME TÉCNICO
Procedimentos aplicados
Os procedimentos para exame, apreciação e registro de atos de pessoal encontram-se estabelecidos na Instrução Normativa TCU 78/2018 e na Resolução TCU 206/2007. Essas normas dispõem que os atos de pessoal disponibilizados por meio do e-Pessoal devem ser submetidos previamente a críticas automatizadas, com base em parâmetros predefinidos.
As críticas das informações cadastradas na etapa de coleta do ato foram elaboradas e validadas levando-se em conta as peculiaridades de cada ato. Os itens verificados nessa etapa são inerentes a dados cadastrais, fundamentos legais, mapa de tempo, ficha financeira, assim como eventuais ocorrências de acumulação. Trata-se de verificações abrangentes, minuciosas e precisas e sem a necessidade de ação humana e, portanto, menos suscetível a falhas. As críticas aplicadas estão discriminadas no sistema, no Menu e-Pessoal, opção 'Crítica', que podem ser acessadas mediante concessão de perfil específico a servidores do TCU responsáveis pela análise.
Além das críticas automatizadas, há verificação humana adicional no caso de haver alertas do sistema ou informações não formatadas, como esclarecimentos do gestor ou do controle interno.  
As críticas também consideram os registros do Sistema Integrado de Administração de Recursos Humanos (Siape) . O Siape disponibiliza informações atualizadas sobre as parcelas que integram os proventos, diferentemente, portanto, do e-Pessoal, que informa as parcelas no momento do registro do ato. 
Essa confrontação com o Siape fornece uma visão atual e verdadeira da situação, o que permite descaracterizar irregularidades e inconsistências que, embora constantes do e-Pessoal, já foram corrigidas.
As verificações detectadas no ato encontram-se discriminadas na aba de pendências do ato no sistema e-Pessoal, bem como no espelho do ato contemplado por esta instrução.
Exame das Constatações
Ato: 637/2020 - Inicial - Interessado (a) : SIMONE GONCALVES DE LIMA - CPF: XXX.389.241-XX
Parecer do Controle Interno: considerar o ato Legal.
Constatação e análise: 
1.1.1. Houve o registro de pelo menos uma rubrica com 'Denominação para análise pelo TCU = Decisão judicial (10289 - DECISAO JUDICIAL N TRAN JUG AP (Decisão judicial - Outros) - R$ 2.087,00) .
Justificativa do Gestor de Pessoal: Não há. Verificação efetuada no âmbito do TCU.
Análise do Controle Interno:  Não há. Verificação efetuada no âmbito do TCU.
Análise da Equipe Técnica: Ilegal
Trata-se do pagamento de rubrica judicial referente à URP (26,05%) , que já deveria ter sido absorvida, de acordo com a jurisprudência desta Corte de Contas (Acórdão 2161/2005-TCU-Plenário, Ministro-Relator Walton Alencar Rodrigues) . Apesar disso, a Universidade anexou ao ato cópia do Mandado de Segurança no âmbito do qual foi obtida liminar favorável aos impetrantes, que impede a suspensão do pagamento referente à URP (26,05%) . Destarte, a despeito do ato ser ilegal, o pagamento da rubrica não poderá ser suspenso, em razão da decisão judicial anexada, não transitada em julgado, cabendo determinação ao gestor para que acompanhe o desfecho da ação judicial e adote as medidas necessárias à regularização do seu pagamento, caso a decisão seja desconstituída (Acórdão 9161/2021-TCU-Primeira Câmara, relator Ministro-Substituto Weder de Oliveira) .
O quadro resumo de ocorrências e, quando for o caso, o detalhamento da norma legal e da jurisprudência para a inconsistência acima elencada encontra-se no anexo II dessa instrução. 
CONCLUSÃO
A abrangência e a profundidade das verificações levadas a efeito fundamentam convicção de que o ato 637/2020 pode ser apreciado pela ilegalidade, em razão das irregularidades apontadas no item Exame das Constatações desta instrução, que representam afronta à legislação e à jurisprudência de referência
 (...) "
3.	O Ministério Público, neste ato representado pelo Procurador Rodrigo Medeiros de Lima, mediante sucinto Parecer lavrado à peça 7, anuiu à proposição da unidade técnica instrutiva. 
É o Relatório.

não há.

Procurador Rodrigo Medeiros de Lima.

PESSOAL. APOSENTADORIA. INCLUSÃO NOS PROVENTOS DA INTERESSADA DE PARCELA ALUSIVA A PLANOS ECONÔMICOS (URP) COM SUPORTE EM DECISÃO JUDICIAL NÃO PASSADA EM JULGADO. ILEGALIDADE. NEGATIVA DE REGISTRO. DETERMINAÇÕES. CIÊNCIA.

APOSENTADORIA (APOS)

Cuidam os presentes autos da aposentadoria de Simone Gonçalves de Lima, ex-servidora da Fundação Universidade de Brasília - FUB. 	
2.	A unidade técnica encaminhou proposta de ilegalidade da aposentadoria em tela, tendo em vista constar dos proventos da interessada parcela judicial relativa a planos econômicos (URP 26,05%) , sem a devida absorção. O Ministério Público, conforme visto à peça 7, anuiu à proposição da Sefip. 
3.	No mérito, esta Corte de Contas possui entendimento consolidado acerca da irregularidade do pagamento dos percentuais relativos a planos econômicos, como no caso em análise, visto que, por possuírem natureza de antecipação salarial, não se incorporam indefinidamente aos proventos de aposentadorias devendo ser absorvidos, com o passar do tempo, pelos aumentos na estrutura remuneratória do servidor. Nesse mesmo sentido, a jurisprudência majoritária do STF acerca do assunto, a exemplo do decidido no âmbito do MS 25.678/DF.
4. 	Todavia, o pagamento da aludida parcela tem arrimo em decisão judicial não passada em julgado, a teor da medida liminar concedida em 16/9/2010, no âmbito do MS 28.819/DF, impetrado pelo Sindicato dos Trabalhadores da Fundação Universidade de Brasília - SINTFUB/DF junto à Suprema Corte, com o seguinte desfecho:
"Nesses mesmos termos, defiro a liminar pleiteada para, considerando a natureza alimentar da parcela da URP/89, paga aos substituídos durante alguns anos, suspender os efeitos dos atos emanados da autoridade indigitada coatora, dos quais resulte diminuição, suspensão e/ou retirada daquela parcela da remuneração dos servidores substituídos, e/ou que impliquem a devolução dos valores recebidos àquele título, até a decisão final da presente ação, com a consequente devolução das parcelas eventualmente retidas desde o ajuizamento desta".
5. 	Assim, no lastro da ampla e remansosa jurisprudência firmada neste Corte de Contas, a exemplo dos Acórdão 2161/2005-TCU-Plenário, 9164/2021 1ª Câmara e 665/2022 - 2ª Câmara, entre tantos outros, entendo que essa aposentadoria não pode prosperar nos moldes em que foi concedida, em face da flagrante ilegalidade, sem, contudo, determinar à origem a cessação dos seus pagamentos, condicionando, entretanto, a supressão da parcela impugnada à decisão final de mérito a ser proferida pelo STF no âmbito do MS 28.819/DF, caso venha a ser desfavorável ao interessado.
	Ex positis, acolho a proposta alvitrada pela unidade técnica instrutiva a que se perfilhou o Ministério Público, e manifesto-me por que o Tribunal aprove o acórdão que ora submeto à deliberação deste Colegiado. 
TCU, Sala das Sessões, em 12 de julho de 2022.
AUGUSTO SHERMAN CAVALCANTI 
Relator